---
title: Tarea 1, Entrega 2: Conociendo los Modelos Estadísticos.
output: html_document
---

### MA3402 Estadística

**Profesor:** Joaquín Fontbona T.

**Auxiliares:** Javier Maass, Francisco Muñoz y Diego Olguín.

## Antes de comenzar
Si aún no lo han hecho, miren la playlist de _Introducción a R para estadística_ que hemos dejado disponible en UCursos (https://www.youtube.com/playlist?list=PLcnkc7YRWgxbB_SIm3efkoRIRyxP0N-IK).

Por otro lado, recuerden hacer la entrega 1 ! Esta les ayudará a familiarizarse con las herramientas de R y es una muy buena base para lo que tendrán que hacer aquí !

# Estimando Parámetros

### Una situación (relativamente) real

Uno de los fenómenos que tradicionalmente podemos modelar usando modelos probabilísticos (más específicamente, las llamadas _cadenas de Markov_) son los problemas de _colas_.

Por ejemplo, imaginemos que a un call center llegan llamadas a una _tasa_ $\lambda$ (algo así como que llegan aleatoriamente $\lambda$ llamadas por segundo). Este call center es muy tecnológico, y usando modelos de NLP (como GPT4) y de _text-to-speech_, puede atender autónomamente a (prácticamente) **infinitos** clientes a la vez. En particular, a cada llamada que llega, siempre se le puede asignar un _robot_ que esté libre para atenderlo). Digamos que cada robot es capaz de resolver la llamada a una tasa $\mu$. Como todas están en paralelo, en la práctica, si tengo $k$ llamadas activas, estas _decaen_ a tasa $k\mu$ (i.e. la _velocidad_ a la que decae globalmente el número de llamadas depende de la cantidad de llamadas activas y de la tasa de decaimiento de cada una individualmente).

Este fenómeno se modela con lo que llamamos una _cadena de Markov a tiempo continuo_ (más detalles en su próximo curso). Si quieren un bonito video "introductorio" a este tipo de ideas, les recomiendo el siguiente: https://www.youtube.com/watch?v=rBIQmwaoZfs&ab_channel=Mathemaniac (aunque el problema es ligeramente distinto al que trabajamos aquí; en este caso, estamos lidiando con lo que se conoce como una cola M/M/$\infty$).

Muy bonito el modelo y todo, pero en la práctica el gerente del call center va querer saber cómo se ven _en promedio_ la cantidad de líneas que se están ocupando (en base a eso, podrá estimar cuánto le va a costar la mantención del servicio, cuánto más rápida debe ser la IA, etc,etc).

Lo bueno del modelo, es que se puede calcular (lo harán en el curso de Markov) que _en el equilibrio_ (o _a largo plazo_ o _en promedio_) la cantidad de líneas que se están usando en el servicio sigue una distribución de **Poisson**. Más precisamente, si $X$ es la v.a. que modela la cantidad de líneas en uso _en el equilibrio_ (y que, por lo mismo, toma valores en $\mathbb{N}$), entonces, se sabe que $X \sim \mathrm{Poisson}(\frac{\lambda}{\mu})$ (donde $\lambda$ era la tasa a la que _llegan las llamadas_ y $\mu$ era la _velocidad_ con la cual la IA era capaz de resolverlas).

Genial! Porque ese tipo de variables las conocemos, y podemos empezar a calcular cosillas con ellas...

### Calculemos cosillas (viejas)

**TLDR:** queremos entender $X \sim \mathrm{Poisson}(\frac{\lambda}{\mu})$ la cantidad de llamadas activas que hay _en equilibrio_ en el call center (donde $\lambda$ era la tasa a la que _llegan las llamadas_ y $\mu$ era la _velocidad_ con la cual la IA era capaz de resolverlas). En la práctica, esto lo haremos con _observaciones_ i.i.d. de la cantidad de llamadas activas en el call center.

Comencemos simulando una muestra i.i.d. de $n$ realizaciones de una v.a. $\texttt{poisson} \sim \mathrm{Poisson}(\nu)$, con $\nu >0$ (donde aquí, $\nu = \frac{\lambda}{\mu}$).

**1.-** Antes de empezar a simular, calcule la cantidad _promedio_ de líneas que estarán ocupadas en el _equilibrio_ bajo este modelo. Proponga un estimador para esta cantidad y diga si es insesgado (o no) y si es consistente (o no). Repita el procedimiento para algún estimador de la _varianza_ de la cantidad de líneas ocupadas en _equilibrio_.

**Respuesta:**

Soy la respuesta !

**2.-** ¿Será capaz el gerente de identificar individualmente cada parámetro $\lambda$ y $\mu$ del modelo de colas? Busque el concepto de _identificabilidad_ de un modelo estadístico y explique (muy brevemente) cómo se aplica aquí.

**Respuesta:** 

Aquí !

**3.-** Digamos que las llamadas llegan a una velocidad de $\lambda = 4$, y que la IA es capaz de responderlas a una tasa $\mu = 2$. Genera una muestra de $n = 10000$ v.a.s $\texttt{poisson}$ con estos parámetros. Guárdala en un dataframe $\texttt{df}$.

```{r}
# Respuesta:
```

**4.-** Ploteen un histograma de su muestra.

```{r}
# Instalémos ggplot2 en caso de que no la tengamos
if(!(require(ggplot2))){install.packages('ggplot2')}
library(ggplot2) 
```

```{r}
# Aquí la respuesta ! Te pueden ser útiles las funciones definidas en la entrega anterior !
```

**5-** Considere su estimador para el _promedio_ de llamadas que hay _en el equilibrio_: calcúlelo y grafique si converge (o no) al valor real de dicho promedio cuando aumenta el número de muestras. Compare esto con su estimador de la _varianza_. ¿Cuál sería preferible para estimar el parámetro $\nu$ subyacente a la distribución?

_Hint: Recuerde cómo ploteamos la convergencia de los promedios empíricos en la sección de la LGN. Les recomendamos agregar lo que les parezca conveniente a su gráfico, para que se observe de forma más o menos clara qué estimador está convergiendo mejor que el otro (e.g. líneas horizontales marcando cierto nivel de "error", etc.). No es obligatorio, pero les ayudará a explicar mejor sus resultados !_.

```{r}
# Aquí la respuesta ! Las mismas funciones de ploteo de la entrega anterior les servirán aquí !
```

### Calculemos cosillas (nuevas)

Al gerente del call center le interesaría calcular la probabilidad de que _en equilibrio_ hayan exactamente $0$ llamadas activas (esto le permitirá estimar qué fracción del tiempo podrá _ahorrarse el costo de usar AWS para correr la IA_). Denotémosla como: $g(\nu) = \mathbb{P}(\texttt{poisson}=0)$.

**6.-** Calcule el valor de $g(\nu)$ para cualquier $\nu >0$.

**Respuesta:**
Aquí !

**7.-** Buscaremos estimar el valor de $g(\nu)$ a través de los siguientes _estimadores_:

- $\hat{g}_1 = e^{- \overline{\texttt{poisson}}_n}$ (exponencial de -_el promedio_)
- $\hat{g}_2 = \frac{1}{n} \sum_{i=1}^n 1_{\{\texttt{poisson}_i = 0\}}$ (promedio de la _indicatriz_ de cuándo la v.a. fue 0).
- $\hat{g}_3 = (1-\frac{1}{n})^{n \cdot\overline{\texttt{poisson}}_n}$ (algo así como la aproximación de la exponencial que queremos).

Determine cuáles de estos son (o no) insesgados. Decida si es posible transformar aquellos que son sesgados en insesgados de alguna forma. 

**Respuesta:**
Aquí!

**8.-** Simule cada uno de estos estimadores en base a las muestras de $\texttt{poisson}$ que ya tiene a mano. Grafique su evolución según el número de muestras. ¿Son consistentes los estimadores? ¿Qué tan relevante es el hecho que sean _insesgados_?

```{r}
#Respuesta: Soy yo !
```

### Algo real !!

Adjunto a esta tarea viene un archivo $\texttt{datos\_cola.csv}$, que contiene 500 observaciones que ha realizado el gerente de la empresa a la cantidad de líneas de teléfono que están en uso en el sistema.

**9.-** Lea el archivo $\texttt{datos\_cola.csv}$ usando la funcion $\texttt{read.csv}$ de R (si no la conoce, el comando $\texttt{help}$ siempre es muy útil).

```{r}
# Respuesta !
```

**10.-** Grafique el histograma de esta muestra de datos. ¿A qué tipo de distribución se parece? (recuerde todo lo que hemos hecho hasta ahora). Proponga un _modelo paramétrico_ que permita explicar esta distribución de datos.

```{r}
# Respuesta: Hola ! Soy la respuesta
```

**11.-** _Estime_ el parámetro que ajuste de mejor manera este modelo paramétrico a nuestros datos _reales_. Grafique la función de densidad asociada a ese parámetro sobre el histograma que acaba de definir. ¿Es visualmente razonable el ajuste? ¿Lo consideraría un modelo _razonable_ para el fenómeno estudiado?

```{r}
# Respuesta: Señor/a Respuesta.
```

**11.5.-** ¿Es capaz de identificar precisamente cuál es la _tasa de llegada de las llamadas_ ($\lambda$)?

```{r}
# Respuesta
```


